【裁判字號】    99,易,1094
【裁判日期】    990917
【裁判案由】    背信
【裁判全文】
臺灣臺北地方法院刑事判決          99年度易字第1094號
公  訴  人  臺灣臺北地方法院檢察署檢察官
被      告  乙○○
上列被告因背信案件，經檢察官提起公訴（98年度偵字第28534
號），本院判決如下：
    主  文
乙○○無罪。
    理  由
一、公訴意旨略以：被告乙○○於民國95年10月至96年11月30日
    期間，受臺北市○○區○○路110 號台北市成都大廈區分所
    有權人之委任，擔任台北市成都大廈管理委員會第二屆主任
    委員，管理台北市成都大廈區分所有權人及住戶繳交之管理
    費等財務並處理台北市成都大廈之公共事務。96年12月1 日
    任期屆滿後，本應立即將台北市成都大廈管理委員會之全部
    財物移交予第三屆主任委員，詎乙○○因對獲選任為第三屆
    主任委員之吳臻姿不滿，竟意圖損害台北市成都大廈區分所
    有權人、住戶及管理委員會之財產利益，於97年5 、6 月間
    ，在台北市成都大廈管理委員會第三屆主任委員吳臻姿要求
    乙○○將該管理委員會於中華郵政股份有限公司臺北西園郵
    局所設第00000000號劃撥儲金帳戶內之存款移交時，竟違背
    其任務，藉口吳臻姿帳目不清而拒絕移交上開帳戶之存款，
    吳臻姿委託該管理委員會所聘總幹事張釗貴提出移交帳戶之
    要求時，乙○○亦予拒絕，使台北市成都大廈管理委員會始
    終無法動用上開帳戶內之存款新臺幣2,118 元，致生損害於
    台北市成都大廈區分所有權人、住戶及管理委員會，因認被
    告乙○○涉犯刑法第342 條第1 項之背信罪嫌。
二、經查，公訴人認為被告犯背信罪嫌，無非係以告訴人吳臻
    姿之陳述及郵政劃撥儲金帳戶之帳戶資料變更申請書、中華
    郵政股份有限公司儲匯處99年1 月25日處儲字第0991000146
    號及99年2 月9 日處儲字第0991000233號函各1 份與被告99
    年2 月2 日致廖定閎之存證信函1 件等資為論據。惟訊據被
    告乙○○堅決否認有何背信犯行，辯稱：伊擔任台北市成都
    大廈管理委員會第二屆主委，於96年11月30日完成移交，而
    系爭「中華郵政股份有限公司臺北西園郵局第00000000號劃
    撥儲金帳戶」中之存款只有2 千1 百餘元，伊沒有留難或侵
    占之必要，且該郵政劃撥帳號確已列入移交帳冊，並非如告
    訴人所述「未移交」。至於郵政劃撥帳戶，本身即僅為一個
    劃撥帳號，並無存摺，且僅需新當選之管理委員會主委提出
    當選之會議紀錄、台北市政府核備公函及管理委員會印鑑章
    等即可辦理變更負責人，從而提存其中款項，並無任何困難
    ，亦無須原負責人到場。縱使原在郵局存留之印鑑，非「印
    章」而係負責人之「簽名」，亦可依上開規定辦理，並無任
    何困難，亦非必須要由伊親自簽名方可辦理。本案實係肇因
    於告訴人與伊之間，因擔任管理委員會委員而有多項糾紛，
    告訴人亦已對伊提出多達數十餘件之告訴，對告訴人之濫訴
    伊實不勝其煩等語。
三、按犯罪事實應依證據認定之，無證據不得認定其犯罪事實；
    不能證明被告犯罪者，應諭知無罪之判決，刑事訴訟法第15
    4 條第2 項、第301 條第1 項分別定有明文。又認定犯罪事
    實須依証據，為刑事訴訟法所明定，故被告否認犯罪事實所
    持有之辯解縱屬不能成立，仍非有積極證據足以證明被告有
    犯罪之行為，否則不能遽為被告有罪之認定，最高法院30年
    上字第1831號著有判例，足資參照。
四、本件經查：
  (一)依據被告於本院審理中提出且為告訴人所不爭執之「台北市
    成都大廈管理委員會第二屆移交（第三屆）管理委員會移交
    清冊」（共捌頁）內容觀察，於移交清冊(一)之第10點，確有
    「郵政劃撥儲金帳戶立帳資料變更申請書」乙式兩份；於移
    交清冊(五)之第15點，亦有「郵政劃撥號碼章一枚」等之文字
    記載，是被告所辯該郵政劃撥帳號確有移交，並非故意未移
    交等語，應堪採信。
  (二)次查，本件之「郵政劃撥儲金帳戶」確實只有帳號，並無存
    摺；而系爭之「中華郵政股份有限公司臺北西園郵局第0000
    0000號劃撥儲金帳戶」，係依據公寓大廈管理條例所設立之
    大樓管理委員會帳戶，當時所存留之印鑑並非「印章」而係
    負責人之「簽名」等情，亦經中華郵政西園郵局承辦人甲○
    ○在本院審理中具結為證屬實。至於管理委員會於新舊任改
    組時，辦理帳戶負責人變更「是否必須原任負責人配合到場
    親自簽名方得變更」乙節，則經本院函詢後，亦經中華郵政
    股份有限公司台北郵局以99年7 月8 日北營字第0990023122
    號函覆：「按本公司劃撥儲金作業規定，【印鑑】可採蓋章
    或簽名；又團體戶申請變更負責人時，如無法加蓋原印鑑者
    ，得僅加蓋新印鑑。本件公寓大廈管理委員會開立之劃撥儲
    金帳戶，縱原印鑑係簽名，依前揭規定，亦得以新印鑑辦理
    變更負責人」等語，有該函附卷可稽，而證人甲○○於本院
    審理中亦證稱：「…我們會請他帶主管機關所核發的文件及
    證照，跟負責人的身分證，以上這些都要正本，還有新的大
    小章。如果舊的大小章可以帶來的話，我們也會請他帶來，
    因為變更申請書上及我們的劃撥規章上有寫，要帶原有印鑑
    ，但如果沒有的話，我們也不會勉強，只要帶新的大小章也
    可以辦。（問：如果郵政劃撥帳號的印鑑是以簽名而非印章
    做印鑑，那此時是否只要新負責人提供新的大小章就可以辦
    理變更？還是必須要由原負責人來簽名，始可完成？）其實
    不管是簽名或是印章，都屬於印鑑，但是如果真的沒有舊的
    印鑑（包含印章及簽名）的話，我們也不會勉強，一樣可以
    辦理」等語，亦有本院99年8 月13日審理筆錄可考。是證本
    件被告辯稱本件之負責人變更，並無須其配合簽名亦可變更
    等語，即屬可採。參以上開台北西園郵局帳戶既係依據公寓
    大廈管理條例所設立之台北市成都大廈管理委員會帳戶，既
    無任何證據足以證明被告有何違違背任務之行為；或被告有
    取得不法利益或損害本人利益之意圖等有如上述各情以觀，
    按諸最高法院53年台上字第2429號、30年上字第1210號判例
    意旨，殊難論以刑法第342 條第1 項之背信罪，至為明顯。
五、綜上所述，本件被告乙○○所背信罪嫌，原係以告訴人指
    訴，被告拒不移交「臺北西園郵局第00000000號劃撥儲金帳
    戶」為主要論據（參告訴人98年7 月16日之刑事告訴狀）。
    惟依前述，本件之系爭劃撥儲金帳號有列入移交清冊，是被
    告並無拒絕移交之事實，告訴人指述拒絕移交云云，即已乏
    依據；又被告縱未依告訴人之請求，前往「臺北西園郵局」
    或在「郵政劃撥儲金帳戶立帳資料變更申請書」上配合簽名
    ，然此係因為被告主觀上認知郵政劃撥帳號負責人之變更，
    原即無須原負責人之參與即可變更，是被告雖未積極配合，
    然法令上既無被告務需積極配合之義務，且依郵政法規與郵
    局實務，亦無必須被告積極配合之必要，是被告未依告訴人
    請求在「郵政劃撥儲金帳戶立帳資料變更申請書」上簽名或
    前往郵局櫃台簽名，均難謂與背信罪之構成要件有何關連。
    是公訴意旨所載證據，均不足以證明被告確有背信犯行，復
    查無其他積極之證據，足資證明被告有如公訴意旨所指之上
    開犯行，是公訴人所指被告涉有背信罪嫌，即屬不能證明，
    自應為無罪之諭知。
六、據上論斷，應依刑事訴訟法第301條第1項，判決如主文。
中    華    民    國    99    年    9     月    17    日
                  刑事第十二庭  審判長法  官  李英豪
                                      法  官  陳慧萍
                                      法  官  楊台清
以上正本證明與原本無異。
如不服本判決應於收受送達後10日內向本院提出上訴書狀，並應
敘述具體理由；其未敘述上訴理由者，應於上訴期間屆滿後20日
內向本院補提理由書（均須按他造當事人之人數附繕本）「切勿
逕送上級法院」。告訴人或被害人如對於本判決不服者，應具備
理由請求檢察官上訴，其上訴期間之計算係以檢察官收受判決正
本之日期為準。
                                      書記官  劉子豪
中    華    民    國    99    年    9     月    17    日

司法院資訊處製作；財團法人民間司法改革基金會備份。
